ACORDAO-COMPLETO-2525716

ACÓRDÃO 1621/2022 ATA 10/2022 - SEGUNDA CÂMARA

VISTOS, relatados e discutidos este processo de atos de aposentadoria emitidos pela Universidade Federal de Minas Gerais - UFMG, em favor de Alcenir Soares dos Reis, Anadias Trajano Camargos, Francisco Satuf Rezende e Maria Luiza Rodrigues da Costa Neves, e submetidos a este Tribunal para fins de registro,
ACORDAM os Ministros do Tribunal de Contas da União, reunidos em Sessão da Segunda Câmara, ante as razões expostas pelo Relator, em: 
9.1. considerar legais os atos iniciais de concessão de aposentadoria de Alcenir Soares dos Reis, Anadias Trajano Camargos e Francisco Satuf Rezende, autorizando os respectivos registros;
9.2. considerar ilegal o ato inicial de concessão de aposentadoria de Maria Luiza Rodrigues da Costa Neves, negando-lhe registro;
9.3. dispensar o ressarcimento das quantias indevidamente recebidas, presumida a boa-fé, consoante o disposto no Enunciado nº 106 da Súmula de Jurisprudência do TCU;
9.4. determinar à Universidade Federal de Minas Gerais que, nos termos do art. 262, caput, do Regimento Interno do TCU:
9.4.1. abstenha-se de realizar pagamentos decorrentes do ato de concessão considerado ilegal, no prazo de 15 (quinze) dias, contado a partir da ciência dessa deliberação, sujeitando-se a autoridade administrativa omissa à responsabilidade solidária;
9.4.2. comunique a ex-servidora Maria Luiza Rodrigues da Costa Neves acerca do teor deste Acórdão, encaminhando ao Tribunal o comprovante de ciência do inteiro teor desta deliberação;
9.4.3. emita e disponibilize no sistema e-Pessoal, no prazo de 30 (trinta) dias, novo ato de concessão, escoimado da irregularidade apontada, nos termos do art. 262, § 2º, do Regimento Interno do TCU; e
9.5. dar conhecimento deste acórdão à UFMG e aos demais interessados, informando que o teor integral da presente deliberação, poderá ser obtido no endereço eletrônico www.tcu.gov.br/acordaos.
9.6. restituir os autos à Sefip, para que monitore o cumprimento das determinações constantes do item 9.4 supra, e represente ao TCU em caso de não cumprimento das providências determinadas.

APOSENTADORIA. Atos de Aposentadoria da unidade emissora Universidade Federal de Minas Gerais, enviados ao TCU pela unidade de controle interno CONTROLADORIA-GERAL DA UNIÃO para fins de análise e julgamento.

Segunda Câmara

Universidade Federal de Minas Gerais.

3. Interessados/Responsáveis:
3.1. Interessados: Alcenir Soares dos Reis (XXX.586.656-XX); Anadias Trajano Camargos (XXX.375.306-XX); Francisco Satuf Rezende (XXX.001.836-XX); Maria Luiza Rodrigues da Costa Neves (XXX.578.966-XX).

13.1. Ministros presentes: Bruno Dantas (Presidente), Augusto Nardes, Aroldo Cedraz e Antonio Anastasia (Relator).

ANTONIO ANASTASIA

Trata-se de atos iniciais de concessão de aposentadoria, em favor de Alcenir Soares dos Reis, Anadias Trajano Camargos, Francisco Satuf Rezende e Maria Luiza Rodrigues da Costa Neves, submetidos pela Universidade Federal de Minas Gerais - UFMG, para fins de registro, à apreciação do Tribunal de Contas da União, nos termos do art. 71, inciso III, da Constituição Federal.
2.	Reproduzo a seguir, nos termos do art. 1º, § 3º, inciso I, da Lei 8.443/1992, a instrução lavrada no âmbito da Secretaria de Fiscalização de Integridade de Atos e Pagamentos de Pessoal e de Benefícios Sociais - Sefip (peça 29) , a qual contou com a concordância do Diretor da unidade (peça 30) :
INTRODUÇÃO
1.	Trata-se dos atos iniciais de concessão das aposentadorias de Alcenir Soares dos Reis (CPF: XXX.586.656-XX) , Francisco Satuf Rezende (CPF: XXX.001.836-XX) , Anadias Trajano Camargos (CPF: XXX.375.306-XX) e Maria Luiza Rodrigues da Costa Neves (CPF: XXX.578.966-XX) , servidores da Universidade Federal de Minas Gerais.
2.	Os atos foram submetidos, para fim de registro, à apreciação do Tribunal de Contas da União (TCU) , de acordo com o art. 71, inciso III, da Constituição Federal. O cadastramento e a disponibilização ao TCU ocorreram por intermédio do Sistema de Apreciação e Registro de Atos de Admissão e Concessões, na forma dos arts. 2º, caput e incisos I a VI, e 4º, caput, da Instrução Normativa - TCU 78/2018.
HISTÓRICO
3.	Os atos de concessão em exame foram disponibilizados ao TCU entre os anos de 2018 e 2020.
4.	Em 1/10/2020, esta Unidade Técnica elaborou instrução processual com proposta de legalidade dos atos de concessão de aposentadoria constantes deste processo (peça 7) .
5.	Encaminhados os autos ao Ministério Público (MP/TCU) , o douto Parquet dissentiu da proposta desta Secretaria de Fiscalização, emitindo parecer nos seguintes termos (peça 13) :
	Trata-se de processo consolidado com 4 atos de aposentadorias concedidas pela Universidade Federal de Minas Gerais (UFMG) .
2.	Após aplicação das críticas automáticas a Secretaria de Fiscalização de Pessoal (Sefip) propôs a legalidade e registro de todos os atos (peças 7-8) .
II
3.	Os atos às peças 2, 3 e 4 tratam, respectivamente, das aposentadorias de Alcenir Soares dos Reis, Francisco Satuf Rezende e Anadias Trajano Camargos, todos no cargo de professor do magistério superior em regime de dedicação exclusiva.
4.	Ocorre que cada um dos interessados são detentores de outra aposentadoria. A Sra. Alcenir possui outra aposentadoria, no cargo de sociólogo, no regime de 40 horas, também da UFMG (peça 9) . O Sr. Francisco e a Sra. Anadias possuem outro vínculo de professor do magistério superior no regime de dedicação exclusiva, respectivamente, na Fundação Universidade Federal do Tocantins, e na UFMG (peças 10-11) .
5.	As informações constantes do e-Pessoal e do Siape/Sigepe revelam que não houve exercício concomitante dos cargos acumulados (peças 9-11) . Contudo, a jurisprudência do TCU é no sentido de que é ilegal a acumulação de aposentadoria de professor em regime de dedicação exclusiva com outra aposentadoria ou reforma, mesmo que não tenha havido exercício concomitante dos cargos, já que a acumulação de proventos de aposentadoria segue a regra da acumulação na atividade, nos termos do art. 40, § 6º, da Constituição. Ou seja, cargos, empregos e funções públicas não acumuláveis na atividade não permitem a percepção cumulativa dos correspondentes proventos de aposentadoria (e.g. Acórdão 10956/2015-TCU-Segunda Câmara) .
6.	O inciso I do art. 14 do Decreto 94.664/1987, que aprovou o Plano Único de Classificação e Retribuição de Cargos e Empregos instituído pela Lei 7.596/1987, estabelece que (grifos inseridos) :
Art. 14. O Professor da carreira do Magistério Superior será submetido a um dos seguintes regimes de trabalho:
I - dedicação exclusiva, com obrigação de prestar quarenta horas semanais de trabalho em dois turnos diários completos e impedimento do exercício de outra atividade remunerada, pública ou privada;
 (...) 
7.	Desse modo, este representante do Ministério Público de Contas da União manifesta-se em desacordo com a proposta da unidade técnica em relação aos atos às peças 2, 3 e 4, de interesse de Alcenir Soares dos Reis, Francisco Satuf Rezende e Anadias Trajano Camargos, e opina pela ilegalidade e negativa de registro dos atos.
8.	Observa-se que os atos ora questionados foram enviados ao TCU em 2018 e 2020, de modo que podem ser apreciados sem a realização de oitiva prévia dos interessados, nos termos do entendimento firmado pelo Acórdão 587/2011-TCU-Plenário.
9.	Registra-se, que a situação dos interessados pode ser regularizada mediante opção entre a mudança do regime de dedicação exclusiva, de forma a manter ambas as aposentadorias - ou a aposentadoria e o vínculo ativo, no caso do Sr. Francisco - ou a escolha por um dos cargos em questão, haja vista a incompatibilidade de acumulação de cargos, em decorrência do regime de dedicação exclusiva. Essa foi a solução adotada pelo Acórdão 8845/2019-TCU-Primeira Câmara, após apreciar situação semelhante.
III
10.	O ato à peça 5 trata da aposentadoria de Maria Luiza Rodrigues da Costa Neves no cargo de professor do magistério superior em regime de dedicação exclusiva.
11.	O fundamento legal da concessão é o seguinte:
APOS-94 - CF/1988, art. 40, § 1º, inciso III, alínea "b" (Redação dada pelas ECs 20/1998 e 41/2003) , c/c MP 167/2004 (convertida na Lei 10.887/2004) , c/c os arts. 1º e 2º da Lei Complementar 152/2015 (idade máxima 75 anos) - Aposentadoria voluntária por idade, por tempo de contribuição, com proventos proporcionais, calculados pela média das remunerações: 65 anos de idade, se homem, e 60 anos de idade, se mulher; 10 anos serviço público, 5 anos no cargo em que se deu a aposentadoria. Idade máxima para implemento dos requisitos: 75 anos. Vigência: A partir de 4/12/2015.
12.	Portanto, o cálculo dos proventos da aposentadoria é pela média das remunerações, e o reajuste dos proventos com base nos índices do regime geral de previdência social (RGPS) . Assim, os proventos devem corresponder à média aritmética simples das maiores remunerações utilizadas como base para as contribuições do servidor aos regimes de previdência a que esteve vinculado, correspondentes a 80% (oitenta por cento) de todo o período contributivo desde a competência julho de 1994 ou desde a do início da contribuição, se posterior àquela competência, nos termos do art. 1º da Lei nº 10.887/2004.
13.	Todavia, as informações lançadas no ato acerca do tempo de contribuição, da média da remuneração apurada e do benefício de partida, lançam dúvidas acerca da correção do cálculo dos proventos da aposentadoria e impedem a emissão de juízo quanto à legalidade da concessão.
14.	Em razão disso, opinamos pela realização de diligência para que a unidade jurisdicionada envie ao Tribunal a memória de cálculo da média das remunerações de contribuição, bem assim cópia do mapa de tempo de contribuição da interessada do ato de peça 5, a fim de verificar a adequação do cálculo dos proventos à legislação de regência e ao disposto no Acórdão 1176/2015-TCU-Plenário, o qual fixou critérios e procedimentos para o cálculo dos proventos de aposentadoria pela média das maiores remunerações.
6.	Em despacho acostado à peça 14, o Ministro Relator autorizou a realização da diligência proposta pelo MP/TCU. Segue transcrição do aludido despacho:
	Trata-se de atos de aposentadoria exarados pela Universidade Federal de Minas Gerais (UFMG) e submetidos à apreciação deste TCU.
2.	A Sefip, por meio de instrução às peças 7 e 8, propôs considerar legais os atos e conceder-lhes registro. 
3.	O Ministério Público de Contas, contudo, em parecer à peça 13, da lavra do Procurador Rodrigo Medeiros de Lima, divergiu da Sefip e manifestou-se no sentido de considerar ilegais os atos de aposentadoria de Alcenir Soares dos Reis (XXX.586.656-XX) ; Anadias Trajano Camargos (XXX.375.306-XX) ; e Francisco Satuf Rezende (XXX.001.836-XX) ; e propôs diligenciar à UFMG para esclarecer os cálculos dos proventos da aposentadoria concedida à Maria Luiza Rodrigues da Costa Neves (XXX.578.966-XX) , in verbis:
 (...) 
4.	A preliminar defendida pelo MP/TCU deve ser acatada, porquanto necessária à completa instrução do processo.
5.	Ante o exposto e com fulcro no art. 157 do Regimento Interno do TCU, acolho o parecer à peça 13 e autorizo realizar diligência à Universidade Federal de Minas Gerais              (CNPJ 17.217.985/0001-04) para que, no prazo de 15 dias, em relação à interessada Maria Luiza Rodrigues da Costa Neves (CPF XXX.578.966-XX) , encaminhe ao Tribunal a memória de cálculo da média das remunerações de contribuição, bem assim cópia do mapa de tempo de contribuição da interessada, a fim de verificar a adequação do cálculo dos proventos à legislação de regência e ao disposto no Acórdão 1176/2015-TCU-Plenário (relator: Ministro-Substituto André de Carvalho) , o qual fixou critérios e procedimentos para o cálculo dos proventos de aposentadoria pela média das maiores remunerações. 
6.	Encaminhe-se cópia deste despacho à UFMG.
7.	Por fim, alerto à UFMG que a falta de atendimento à diligência no prazo assinado, sem motivo justificado, enseja a aplicação da multa prevista no art. 58, inciso IV, da lei 8.443/92, a qual prescinde de prévia audiência. 
8.	À Sefip para as providências a seu turno.
7.	Em cumprimento à sobredita determinação, a Seproc encaminhou à Unidade Jurisdicionada o expediente constante da peça 15, vindo aos autos, em resposta, os documentos acostados às peças 17 a 21.
EXAME TÉCNICO
8.	Consoante apontado pelo MP/TCU (peça 13) , os servidores Alcenir Soares dos Reis (CPF: XXX.586.656-XX) , Francisco Satuf Rezende (CPF: XXX.001.836-XX) e Anadias Trajano Camargos (CPF: XXX.375.306-XX) são detentores de outra aposentadoria. O servidor Alcenir Soares dos Reis possui outra aposentadoria, no cargo de sociólogo, no regime de 40 horas, também da UFMG (peça 9) . Os servidores Francisco Satuf Rezende e Anadias Trajano Camargos possuem outro vínculo de professor do magistério superior no regime de dedicação exclusiva, respectivamente, na Fundação Universidade Federal do Tocantins e na UFMG (peças 10 e 11) .
9.	Embora não tenha havido o exercício concomitante dos cargos acumulados (peças 9 a 11) , a jurisprudência do TCU é no sentido de que é ilegal a acumulação de aposentadoria de professor em regime de dedicação exclusiva com outra aposentadoria ou reforma, mesmo que não tenha havido exercício concomitante dos cargos, já que a acumulação de proventos de aposentadoria segue a regra da acumulação na atividade, nos termos do art. 40, § 6º, da Constituição Federal de 1988 (Acórdão 10956/2015-TCU-Segunda Câmara, de relatoria do Ministro Augusto Nardes, entre outros) .
10.	Em vista disso, não há como prosperarem os atos de concessão de aposentadoria dos servidores Alcenir Soares dos Reis (CPF: XXX.586.656-XX) , Francisco Satuf Rezende (CPF: XXX.001.836-XX) e Anadias Trajano Camargos (CPF: XXX.375.306-XX) , cabendo pontuar que a situação dos interessados pode ser regularizada mediante opção entre a mudança do regime de dedicação exclusiva, de forma a manter ambas as aposentadorias - ou a aposentadoria e o vínculo ativo, no caso do Sr. Francisco - ou a escolha por um dos cargos em questão, haja vista a incompatibilidade de acumulação de cargos, em decorrência do regime de dedicação exclusiva.
11.	Com relação à servidora Maria Luiza Rodrigues da Costa Neves (CPF: XXX.578.966-XX) , foi requerido à Unidade Jurisdicionada o envio da memória de cálculo da aposentadoria da servidora (peça 15) , com vistas a dirimir dúvida referente à correta aplicação dos ditames da Lei 10.887/2004 no cálculo e reajuste dos proventos de aposentadoria. Em resposta à diligência, veio aos autos a documentação constante das peças 17 a 21.
12.	O exame da atual ficha financeira da servidora (peça 23) e dos documentos carreados aos autos, notadamente as peças 19 e 20, evidencia que a servidora averbou períodos desde 1995 e o cálculo da média levou em consideração apenas o período na entidade, ou seja, a partir de 2010.
13.	Assim, entende-se haver óbice à legalidade e registro do ato de concessão de aposentadoria da servidora Maria Luiza Rodrigues da Costa Neves (CPF: XXX.578.966-XX) .
14.	Cumpre observar que, não havendo decorrido o prazo 5 (cinco) anos desde o ingresso nesta Corte de Contas do ato de concessão aqui examinado, não há a necessidade de se instalar o contraditório, consoante o entendimento firmado no Acórdão 587/2011-TCU-Plenário, de relatoria do Ministro Valmir Campelo.
15.	Por derradeiro, registre-se que a análise do presente feito observou o regramento inscrito na Resolução TCU 315/2020.
CONCLUSÃO
16.	Em vista do acima expendido, propõe-se: considerar ilegais, negando-lhes registro, os atos iniciais de concessão de aposentadoria dos servidores Alcenir Soares dos Reis (CPF: XXX.586.656-XX) , Francisco Satuf Rezende (CPF: XXX.001.836-XX) e Anadias Trajano Camargos (CPF: XXX.375.306-XX) , haja vista a acumulação de aposentadoria de professor em regime de dedicação exclusiva com outra aposentadoria; e considerar ilegal, para fim de registro, o ato inicial de concessão da aposentadoria da servidora Maria Luiza Rodrigues da Costa Neves (CPF: XXX.578.966-XX) , haja vista que que a servidora averbou períodos desde 1995 e o cálculo da média levou em consideração apenas as remunerações posteriores ao ano de 2010.
PROPOSTA DE ENCAMINHAMENTO
17.	Ante o exposto, e de conformidade com o preceituado nos artigos 71, III, da Constituição Federal de 1988; 1º, V, e 39, II, da Lei 8.443/1992; 1º, VIII, 259, II, 260, § 1º, e 262, § 2º, do Regimento Interno/TCU, propõe-se:
17.1.a	considerar ilegais, negando-lhes registro, os atos iniciais de concessão de aposentadoria dos servidores Alcenir Soares dos Reis (CPF: XXX.586.656-XX) , Francisco Satuf Rezende (CPF: XXX.001.836-XX) e Anadias Trajano Camargos (CPF: XXX.375.306-XX) , haja vista a acumulação de aposentadoria de professor em regime de dedicação exclusiva com outra aposentadoria; e
17.1.b	 considerar ilegal, para fim de registro, o ato inicial de concessão da aposentadoria da servidora Maria Luiza Rodrigues da Costa Neves (CPF: XXX.578.966-XX) , haja vista que que a servidora averbou períodos desde 1995 e o cálculo da média levou em consideração apenas as remunerações posteriores ao ano de 2010;
17.1.1	dispensar o ressarcimento das quantias indevidamente recebidas, presumida a boa-fé, consoante o disposto no Enunciado 106 da Súmula de Jurisprudência do TCU;
17.1.2	determinar à Universidade Federal de Minas Gerais que, nos termos do art. 262, caput, do Regimento Interno do TCU, e art. 4º, inciso I, da Resolução TCU 315/2020:
a) abstenha-se de realizar pagamentos decorrentes dos atos de concessão considerados ilegais, no prazo de 15 (quinze) dias, contado a partir da ciência dessa deliberação, sujeitando-se a autoridade administrativa omissa à responsabilidade solidária;
b) comunique aos interessados acerca do teor deste Acórdão, alertando-os de que o efeito suspensivo proveniente da interposição de eventuais recursos junto ao TCU não os eximirá da devolução dos valores percebidos indevidamente após sua notificação, caso os recursos não sejam providos;
c) dê ciência aos interessados referidos no item "17.1.a" de que a situação pode ser regularizada mediante opção entre a mudança do regime de dedicação exclusiva, de forma a manter ambas as aposentadorias - ou a aposentadoria e o vínculo ativo, no caso do Sr. Francisco - ou a escolha por um dos cargos em questão;
d) emita e disponibilize no sistema e-Pessoal, no prazo de 30 (trinta) dias, novos atos de concessão, escoimados das irregularidades apontadas, nos termos do art. 262, § 2º, do Regimento Interno do TCU; e
e) encaminhe ao Tribunal o comprovante de que os interessados tomaram ciência do inteiro teor desta deliberação.
3.	Divergindo parcialmente do pronunciamento da Sefip, o Ministério Público junto ao TCU - MPTCU, mediante Parecer da lavra do Procurador Rodrigo Medeiros de Lima (peça 31) , assim se manifestou:
	Trata-se de processo consolidado com 4 atos de aposentadorias concedidas pela Universidade Federal de Minas Gerais (UFMG) .
2.	Na instrução inicial, a Sefip propôs a legalidade e registro dos atos (peças 7-8) .
3.	Em nossa primeira manifestação nos autos divergimos da proposta da unidade técnica opinando pela ilegalidade e negativa de registro dos atos às peças 2, 3 e 4, que tratam, respectivamente, das aposentadorias de Alcenir Soares dos Reis, Francisco Satuf Rezende e Anadias Trajano Camargos, todos no cargo de professor do magistério superior em regime de dedicação exclusiva, tendo em vista que os interessados são detentores de outra aposentadoria (peça 13) .
4.	A Sra. Alcenir possui outra aposentadoria, no cargo de sociólogo, no regime de 40 horas, também da UFMG (peça 9) . O Sr. Francisco e a Sra. Anadias possuem outro vínculo de professor do magistério superior no regime de dedicação exclusiva, respectivamente, na Fundação Universidade Federal do Tocantins, e na UFMG (peças 10-11) .
5.	Naquela oportunidade, consignamos que a despeito de as informações constantes do e-Pessoal e do Siape/Sigepe revelarem que não houve exercício concomitante dos cargos acumulados pelos interessados (peças 9-11) , a jurisprudência do TCU considerava ilegal a acumulação de aposentadoria de professor em regime de dedicação exclusiva com outra aposentadoria ou reforma, mesmo que não tivesse havido exercício concomitante dos cargos (Acórdão 11838/2020-TCU-Primeira Câmara e 10.956/2015-TCU-2ª Câmara) .
6.	Além disso, opinamos pela realização de diligência para que a unidade jurisdicionada enviasse ao Tribunal a memória de cálculo da média das remunerações de contribuição, bem assim cópia do mapa de tempo de contribuição da interessada do ato de peça 5, Maria Luiza Rodrigues da Costa Neves, a fim de verificar a adequação do cálculo dos proventos à legislação de regência e ao disposto no Acórdão 1176/2015-TCU-Plenário.
II
7.	Após análise das respostas à diligência sugerida por este representante do Ministério Público de Contas (peça 13) , e acatada pelo relator, Ministro Raimundo Carreiro (peça 14) , a unidade técnica apresentou proposta para (peça 29, p. 4) :
 (...) considerar ilegais, negando-lhes registro, os atos iniciais de concessão de aposentadoria dos Alcenir Soares dos Reis (CPF: XXX.586.656-XX) , Francisco Satuf Rezende (CPF: XXX.001.836-XX) e Anadias Trajano Camargos (CPF: XXX.375.306-XX) , haja vista a acumulação de aposentadoria de professor em regime de dedicação exclusiva com outra aposentadoria; e considerar ilegal, para fim de registro, o ato inicial de concessão da aposentadoria da servidora Maria Luiza Rodrigues da Costa Neves (CPF: XXX.578.966-XX) , haja vista que que a servidora averbou períodos desde 1995 e o cálculo da média levou em consideração apenas as remunerações posteriores ao ano de 2010.
8.	 Em relação aos atos de Alcenir Soares dos Reis, Francisco Satuf Rezende e Anadias Trajano Camargos, a unidade técnica concordou com nosso parecer inicial concluindo que as aposentadorias não poderiam prosperar, uma vez que (peça 29, p. 3-4) :
9. Embora não tenha havido o exercício concomitante dos cargos acumulados (peças 9 a 11) , a jurisprudência do TCU é no sentido de que é ilegal a acumulação de aposentadoria de professor em regime de dedicação exclusiva com outra aposentadoria ou reforma, mesmo que não tenha havido exercício concomitante dos cargos, já que a acumulação de proventos de aposentadoria segue a regra da acumulação na atividade, nos termos do art. 40, § 6º, da Constituição Federal de 1988 (Acórdão 10956/2015-TCU-Segunda Câmara, de relatoria do Ministro Augusto Nardes, entre outros) .
9.	Quanto ao ato de Maria Luiza Rodrigues da Costa Neves (peça 5) , a Sefip concluiu que há irregularidade no cálculo dos proventos, haja vista que "o exame da atual ficha financeira da servidora (peça 23) e dos documentos carreados aos autos, notadamente as peças 19 e 20, evidencia que a servidora averbou períodos desde 1995 e o cálculo da média levou em consideração apenas o período na entidade, ou seja, a partir de 2010".
III
10.	Desde logo anuímos à proposta de ilegalidade e negativa de registro do ato de Maria Luiza Rodrigues da Costa Neves (peça 5) , tendo em vista que foram averbados tempos de contribuição antes do ingresso na UFMG, em 1/6/2010. Entretanto, o cálculo da média levou em consideração apenas os salários de contribuição a partir daquela data (peças 19 e 20) , em desacordo com o art. 1º da Lei 10.887/2004, segundo o qual, os proventos devem corresponder à média aritmética simples das maiores remunerações utilizadas como base para as contribuições do servidor aos regimes de previdência a que esteve vinculado, correspondentes a 80% (oitenta por cento) de todo o período contributivo desde a competência julho de 1994 ou desde a do início da contribuição, se posterior àquela competência. Além disso, o cálculo dos proventos também está em desacordo com o que restou decidido no Acórdão 1176/2015-TCU-Plenário, o qual fixou critérios e procedimentos para o cálculo dos proventos de aposentadoria pela média das maiores remunerações.
11.	Discordamos, todavia, da proposta de ilegalidade e negativa de registro dos atos de Alcenir Soares dos Reis (peça 2) , Francisco Satuf Rezende (peça 3) e Anadias Trajano Camargos (peça 4) .
12.	Isso porque, houve evolução da jurisprudência do Tribunal que passou a admitir a acumulação de proventos de aposentadoria de cargo exercido em regime de dedicação exclusiva com proventos de outro cargo, quando os cargos se enquadrarem em uma das hipóteses do art. 37, inciso XVI, da Constituição Federal e tiverem sido exercidos em períodos distintos (Acórdão 1424/2021-TCU-Primeira Câmara, da relatoria do Ministro Benjamin Zymler) .
13.	É no mesmo sentido o Acórdão 8368/2021-TCU-Segunda Câmara, da relatoria do Ministro Augusto Nardes, que restou assim sumariado (grifos inseridos) :
PESSOAL. APOSENTADORIA. ACUMULAÇÃO INDEVIDA DE DUAS APOSENTADORIAS. ILEGALIDADE. PEDIDO DE REEXAME. ARGUMENTOS ACOLHIDOS. NOVA JURISPRUDÊNCIA DO TCU ADMITE A POSSIBILIDADE DE ACUMULAÇÃO DE DUAS APOSENTADORIAS, SENDO UMA DE PROFESSOR EM REGIME DE DEDICAÇÃO EXCLUSIVA, QUANDO CARGOS FOREM ACUMULÁVEIS NA ATIVIDADE E TIVEREM SIDO EXERCIDOS EM PERÍODOS DISTINTOS. CONHECIMENTO E PROVIMENTO DO RECURSO. MODIFICAÇÃO DO ACÓRDÃO RECORRIDO. LEGALIDADE DO ATO. CIÊNCIA.
14.	Assim, como as acumulações de aposentadorias decorrem de cargos acumuláveis na atividade, não houve o exercício concomitante dos cargos em regime de dedicação exclusiva (peças 9-11) , e não foi verificada nenhuma outra irregularidade, opinamos pela legalidade e registro dos referidos atos.
	É o Relatório.

não há

Procurador Rodrigo Medeiros de Lima.

APOSENTADORIAS. UFMG. CÁLCULO DA MÉDIA DAS REMUNERAÇÕES DE CONTRIBUIÇÃO EM DESACORDO COM O ART. 1º DA LEI 10.887/2004 E COM A JURISPRUDENCIA DO TCU. ATO ILEGAL. NEGATIVA DE REGISTRO. ACUMULAÇÃO DE DUAS APOSENTADORIAS, SENDO UMA DE PROFESSOR EM REGIME DE DEDICAÇÃO EXCLUSIVA, COM CARGOS ACUMULÁVEIS NA ATIVIDADE E EXERCÍCIO EM PERÍODOS DISTINTOS. ATOS LEGAIS. AUTORIZAÇÃO DE REGISTRO. COMUNICAÇÕES.

APOSENTADORIA (APOS)

Secretaria de Fiscalização de Integridade de Atos e Pagamentos de Pessoal e de Benefícios Sociais (Sefip).

Em exame atos iniciais de aposentadoria, em favor de Alcenir Soares dos Reis, Anadias Trajano Camargos, Francisco Satuf Rezende e Maria Luiza Rodrigues da Costa Neves, submetidos pela Universidade Federal de Minas Gerais - UFMG, para fins de registro, à apreciação do Tribunal de Contas da União, nos termos do art. 71, inciso III, da Constituição Federal.
2.	Conforme se verifica no Relatório que antecede este Voto, a Secretaria de Fiscalização de Integridade de Atos e Pagamentos de Pessoal e de Benefícios - Sefip (peças 29 e 30) , posicionou-se pela ilegalidade dos atos, pelos seguintes motivos:
a) acumulação ilegal de aposentadoria de professor do magistério superior, em regime de dedicação exclusiva, com outra aposentadoria, relativamente aos atos de Alcenir Soares dos Reis (aposentadoria no cargo de sociólogo da UFMG) , de Anadias Trajano Camargos (outro vínculo de professor do magistério superior no regime de dedicação exclusiva na Universidade Federal do Tocantins) e de Francisco Satuf Rezende (outro vínculo de professor do magistério superior no regime de dedicação exclusiva na UFMG) - "a acumulação de proventos de aposentadoria segue a regra da acumulação na atividade, nos termos do art. 40; § 6º, da Constituição Federal de 1988 (Acórdão 10956/2015-TCU-Segunda Câmara, de relatoria do Ministro Augusto Nardes, entre outros) ";
b) irregularidade no cálculo dos proventos do ato de Maria Luiza Rodrigues da Costa Neves, haja vista que o "exame da atual ficha financeira da servidora (...) e dos documentos carreados aos autos (...) evidencia que a servidora averbou períodos desde 1995 e o cálculo da média levou em consideração apenas o período na entidade, ou seja, a partir de 2010".
3.	Divergindo parcialmente da unidade técnica, o Ministério Público junto ao TCU - MPTCU, mediante Parecer da lavra do Procurador Rodrigo Medeiros de Lima (peça 31) , acolheu a proposta de ilegalidade e negativa de registro do ato de Maria Luiza Rodrigues da Costa Neves, porém opinou pela legalidade dos atos de Alcenir Soares dos Reis, Anadias Trajano Camargos e Francisco Satuf Rezende.
4.	Relativamente à divergência, ponderou o Parquet, em síntese, pela existência de recente evolução da jurisprudência do TCU, que passou a admitir a acumulação de proventos de aposentadoria de cargo exercido em regime de dedicação exclusiva com proventos de outro cargo, quando os cargos se enquadrarem em uma das hipóteses do art. 37, inciso XVI, da Constituição Federal e tiverem sido exercidos em períodos distintos (Acórdão 1424/2021-TCU-Primeira Câmara, Rel. Min. Benjamin Zymler; Acórdão 8368/2021-TCU-Segunda Câmara, Rel. Min. Augusto Nardes) .
5.	Declaro, desde já, minha anuência ao pronunciamento convergente quanto à ilegalidade do ato de Maria Luiza Rodrigues da Costa Neves. Acolho como minhas razões de decidir os exames empreendidos pela Sefip (peça 29) e pelo MPTCU (peça 31) relacionados a esse ato. 
6.	Na parte divergente, alusiva aos atos de Alcenir Soares dos Reis, Anadias Trajano Camargos e Francisco Satuf Rezende, alinho-me ao posicionamento do MPTCU (peça 31) , cujos fundamentos adoto como minhas razões de decidir, sem prejuízo de breves comentários.
7.	Sobre a acumulação das aposentadorias debatida nestes autos, releva transcrever o entendimento esposado pelo Ministro Benjamin Zymler no Voto condutor do Acórdão 12363/2020-TCU-Primeira Câmara, que bem elucida o tema:
O regime de dedicação exclusiva, portanto, distingue-se do de tempo integral (embora a jornada de trabalho semanal de ambos seja restrita a 40 horas) pela natureza participativa do primeiro, em relação ao qual se exige maior envolvimento do professor com a instituição de ensino, principalmente no que tange à realização de atividades extraclasse, como a pesquisa, razão pela qual o professor que se dedica exclusivamente ao magistério percebe uma remuneração maior do que aquele submetido a outro regime de trabalho, ainda que de jornada de 40 horas semanais. O adicional remuneratório visa retribuir a privação a que se sujeita o professor de não poder se ocupar de outra atividade, mesmo no setor público.
Percebe-se, assim, que o regime de dedicação exclusiva é um pacto feito entre a administração e o servidor, cabendo à primeira o pagamento da remuneração nessa condição e ao professor a renúncia ao exercício de qualquer outro cargo ou emprego, de natureza pública ou privada.
Posto isso, em se tratando de proventos de aposentadoria de cargo exercido em regime de dedicação exclusiva, a acumulação com proventos de outro cargo só será lícita se ambos os cargos forem acumuláveis na atividade e tiverem sido exercidos em períodos distintos, haja vista a previsão constitucional de compatibilidade de horários para a acumulação lícita de cargos e a imposição legal no sentido de que o regime de dedicação exclusiva impede o seu titular de exercer outro cargo, emprego ou função no âmbito da administração pública (cf. art. 14 do Decreto 94.664/1987) .
8.	No caso concreto, conforme bem observou o MPTCU, como as acumulações de aposentadorias decorrem de cargos acumuláveis na atividade, não houve o exercício concomitante dos cargos em regime de dedicação exclusiva e não foi verificada nenhuma outra irregularidade, os atos de Alcenir Soares dos Reis, Anadias Trajano Camargos e Francisco Satuf Rezende podem ser considerados legais, cabendo-lhes o devido registro, conforme jurisprudência desta Corte (Acórdãos 12363/2020 e 1424/2021, ambos da 1ª Câmara e de relatoria do Min. Benjamin Zymler; Acórdão 8368/2021-TCU-Segunda Câmara, Rel. Min. Augusto Nardes; Acórdão 517/2022-TCU-Primeira Câmara, Rel. Min. Jorge de Oliveira) .
9.	Do exposto, VOTO no sentido de que seja aprovado o acórdão que ora submeto à deliberação deste Colegiado. 
TCU, Sala das Sessões, em 12 de abril de 2022.
ANTONIO ANASTASIA 
Relator